【裁判字號】    88,訴,801
【裁判日期】    890303
【裁判案由】    交還土地
【裁判全文】
臺灣彰化地方法院民事判決                          八十八年度訴字第八○一號
    原      告  甲○○
    訴訟代理人  朱逸群律師
    被      告  彰化市公所
    法定代理人  乙○
    訴訟代理人  林春鈴律師
右當事人間交還土地事件，本院判決如左：
    主      文
原告之訴駁回。
訴訟費用由原告負擔。
    事      實
甲、原告方面：未於最後言詞辯論期日到場，據其以前提出之書狀及陳述如下：
一、聲明：（一）被告應將坐落彰化市○○○段西勢子小段五之七地號土地上之道路
    柏油路面恢復原狀返還予原告；（二）訴訟費用由被告負擔；（三）願供擔保為
    條件之假執行宣告。
二、陳述：
  （一）坐落彰化市○○○段西勢子小段五之七地號土地為原告所有，民國（下同）
        七十年間，鄰地所有人於其土地上建屋，當時因計劃道路尚未開通，被告乃
        於系爭土地上舖設柏油路面，以接通公路供鄰地住戶之用，嗣該處之計劃道
        路即彰化市○○街正式開通，原告認鄰地住戶已無經由系爭道路通行至公路
        之必要，乃要求被告返還系爭土地，惟被告置之不理，為此提起本訴。
  （二）系爭土地雖曾作通行之用，然並未經政府徵收，亦未編定為道路用地或整編
        為巷道，且其通行之初係因計劃道路裕民街尚未開通，乃暫以系爭土地為通
        行便道，今裕民街既已開通，系爭土地附近居民即無繼續藉系爭土地通行之
        必要，被告自應依民法排除侵害之規定將系爭土地上之柏油瀝青除去，以恢
        復原狀返還予被告。
  （三）該地因鄰人蓋屋而成通道，並非既成巷道，原告曾欲於其上蓋屋，遭縣府駁
        回，稱該地現有柏油路，惟當初被告曾答應待裕民街開通時即還地，且被告
        曾回函稱伊亦無法認定是否既成巷道。
三、證據：提出土地登記簿謄本、地籍圖、通知書、異議書、彰化市政府函為證，聲
    請法院會同彰化地政務所履勘現場，並製成複丈成果圖附卷。
乙、被告方面：
一、聲明：如主文所示。
二、陳述：
  （一）原告基於所有權提起本訴，請求被告返還系爭土地上之道路部分，惟該訴應
        以現占有該物之人為被告，如非現占有該物之人，縱令所有人之占有因其人
        之行為而喪失，有人亦僅得依侵權行為之規定請求賠償，不得對之請求返還
        ，且系爭土地上之柏油路面雖為被告所舖設，然該巷道自六十幾年間即已存
        在，當時自強南路及裕民街均尚未開通，附近之居民均是靠該巷道出入，而
        形成既成巷道，進而要求被告舖設柏油路面供公眾通行，原告於二十餘年間
        均未表反對意見，自有公用地役權之存在，此非其與被告間之私法關係，請
        求自與法不合。
  （二）依林務局農林航空測量所於七十四年七月六日航空攝影之照片，可清晰看出
        系爭土地上之巷道於當時確時存在，且為附近住戶進出之聯外道路，應屬台
        灣省建築管理規則第四條第一項規定之具有公用地役權關係之巷道，依該規
        定，原告欲廢止該巷道，應向主管機關彰化縣政府提出申請，並公告一個月
        徵求異議，被告並無權決定廢道與否，亦無於主管機關准予廢道前私自剷除
        該巷道之權路，其請求顯無理由。
  （三）林務局農林航空測量所於六十五年十月間所攝之航空圖可看出系爭通道業已
        存在，系爭道路供附近居民出入已達二十餘年，應屬既成巷道，而柏油路面
        係近幾年被告為公眾福祉，本於行政機關公權力所為，並非私法權利之範圍
        ，又系爭柏油路面之原狀為何，原告亦未表明，該地為既成巷道，原告應依
        行政程序提出申請。
三、證據：提出航照圖為證，聲請訊問證人王逢瑞，聲請法院向林務局農林航空測量
    所調閱六十五年、六十六年間拍攝之彰化市航空攝影圖。
    理      由
一、本件原告未於最後言詞辯論期日到場，核無民事訴訟法第三百八十六條各款所列
    情形，爰依被告之聲請，由其一造辯論而為判決。
二、本件原告起訴主張：坐落彰化市○○○段西勢子小段五之七地號土地為原告所有
    ，民國（下同）七十年間，鄰地所有人於其土地上建屋，當時因計劃道路尚未開
    通，被告乃於系爭土地上舖設柏油路面，以接通公路供鄰地住戶之用，嗣該處之
    計劃道路即彰化市○○街正式開通，原告認鄰地住戶已無經由系爭道路通行至公
    路之必要，乃要求被告返還系爭土地，惟被告置之不理，為此提起本訴云云；被
    告則以：原告基於所有權提起本訴，請求被告返還系爭土地上之道路部分，惟該
    訴應以現占有該物之人為被告，如非現占有該物之人，縱令所有人之占有因其人
    之行為而喪失，有人亦僅得依侵權行為之規定請求賠償，不得對之請求返還，且
    系爭土地上之柏油路面雖為被告所舖設，然該巷道自六十幾年間即已存在，當時
    自強南路及裕民街均尚未開通，附近之居民均是靠該巷道出入，而形成既成巷道
    ，進而要求被告舖設柏油路面供公眾通行，原告於二十餘年間均未表反對意見，
    自有公用地役權之存在，此非其與被告間之私法關係，請求自與法不合等語置辯
    。
三、原告主張系爭土地為其所有，於七十年間遭被告在其上舖設柏油路面之事實，固
    據其提出土地登記簿謄本、地籍圖為證，被告對此亦無意見，惟辯稱：依林務局
    農林航空測量所於六十五年十月間所攝之航空圖可看出系爭通道業已存在，系爭
    道路供附近居民出入已達二十餘年，應屬既成巷道，而柏油路面係近幾年被告為
    公眾福祉，本於行政機關公權力所為，並非私法權利之範圍，又系爭柏油路面之
    原狀為何，原告亦未表明，該地為既成巷道，原告應依行政程序提出申請。
四、經查，兩對於系爭土地因鄰地出入之故，常年供作道路，被告經居民要求舖上柏
    油路面，現附近道路已開通等情，並不爭執，自為真實，原告認系爭土地上之巷
    道已無必要，請求被告回復原狀返土地云云；然按請求返還所有物之訴，應以現在
    占有該物之人為被告，如非現占有該物之人，縱令所有人之占有係因其人之行為
    而喪失，所有人亦僅於此項要件具備侵權行為之要件時，得向其人請求賠償損害
    ，要不得本於物上請求權，對之請求返還所有物，最高法院二十九年度上字第一
    ０六一號著有判例，本件被告係因系爭土地附近居民之要求，於當時仍屬必要通
    路之系爭土地地面舖設柏油路面，惟被告對該部分土地及路面並無占有使用之情
    形，揆諸上開判例意旨，原告請求被告回復原狀並返還土地並非有理，況被告舖
    設系爭道路路面，係本於公權力之行為，並非為其私用，亦無從令其負回復原狀
    返還土地之責任。
五、原告據以提起本訴，請求被告將系爭土地上之柏油路面恢復原狀返還予原告，於
    法尚有未洽，應予駁回。
六、本件事證已臻明確，兩造其餘之攻擊防禦方法，對判決之結果無影響，爰不一一
    論列，附此敘明。
七、原告陳明願供擔保，聲請宣告假執行，因本案部分應受敗訴判決而失所附麗，併
    予駁回。
結論：原告之訴為無理由，依民事訴訟法第三百八十五條第一項前段、第七十八條，
判決如主文。
中      華      民      國    八十九    年      三      月      三      日
                                  臺灣彰化地方法院民事第二庭
~B法      官  謝仁棠
右為正本係照原本作成
如對本判決上訴須於判決送達後廿日內向本院提出上訴狀。
~B法院書記官  蘇美苓
中      華      民      國    八十九    年      三      月      八      日


司法院資訊處製作；財團法人民間司法改革基金會備份。
